---
title: "Mais armas, menos crime?"
subtitle: "Dados em painel e efeitos fixos — painel *Guns*, 51 estados americanos, 1977–1999"
author: "Vítor Wilher"
date: today
date-format: "MMMM [de] YYYY"
lang: pt-BR
format:
  html:
    toc: true
    toc-depth: 3
    toc-title: "Neste laboratório"
    number-sections: true
    anchor-sections: true
    code-fold: false
    code-copy: true
    code-overflow: wrap
    df-print: kable
    embed-resources: true
    theme:
      light: [flatly, custom.scss]
      dark: [darkly, custom.scss]
    fig-width: 8
    fig-height: 4
    fig-align: center
    tbl-cap-location: bottom
execute:
  echo: true
  warning: false
  message: false
  cache: false
---

::: {.callout-note appearance="simple"}
Laboratório da **Aula 9** de Econometria (MPEF/FGV-EPGE, Prof. Marcelo Mello).
Acompanha o capítulo 10 da [apostila da disciplina](../apostila.pdf) e roda também
[no Google Colab](https://colab.research.google.com/github/vitorwilher/doutorado-epge/blob/main/labs/econometria/07-dados-painel.ipynb).
[← Voltar às Notas de Econometria](../)
:::

## Objetivo

Este notebook acompanha o capítulo de dados em painel das notas de aula, aplicando a regressão com dados em
painel ao conjunto **Guns** — o painel usado no debate sobre leis de porte de arma do tipo
*shall-issue* ("mais armas, menos crime", na formulação de John Lott).

A pergunta empírica é direta: **leis que facilitam o porte de arma reduzem a criminalidade?**
A pergunta econométrica é mais interessante, e é a do capítulo: quanto da correlação bruta
entre lei e crime sobrevive quando controlamos por tudo aquilo que é fixo em cada estado e
por tudo aquilo que é comum a cada ano?

A resposta, antecipada: **quase nada**.

```{r}
#| label: setup
library(plm)
library(sandwich)
library(lmtest)
library(stargazer)
library(ggplot2)
suppressMessages(library(dplyr))

theme_set(theme_minimal(base_size = 11) +
  theme(panel.grid.minor = element_blank(),
        legend.position = "bottom",
        legend.title = element_blank()))

az <- "#1f4e79"; vm <- "#b3261e"; vd <- "#2e7d32"; cz <- "grey45"
```

## Importação e estrutura dos dados

O arquivo está na pasta da aula, um nível acima deste notebook.

```{r}
#| label: importacao
url <- paste0("https://raw.githubusercontent.com/vincentarelbundock/",
              "Rdatasets/master/csv/AER/Guns.csv")
bruto <- read.csv(url)

# harmoniza os nomes com os do arquivo da disciplina (Guns.xls)
guns <- bruto |>
  transmute(
    stateid     = state,
    year        = year,
    vio         = violent,
    mur         = murder,
    rob         = robbery,
    shall       = as.integer(law == "yes"),
    incarc_rate = prisoners,
    density     = density,
    avginc      = income / 1000,
    pop         = population,
    pb1064      = afam,
    pw1064      = cauc,
    pm1029      = male
  )

dim(guns)
names(guns)
```

O dicionário das variáveis, conforme a documentação que acompanha os dados:

| Variável | Descrição |
|:---|:---|
| `stateid` | Identificador do estado (1--56, com lacunas) |
| `year` | Ano (77 a 99, isto é, 1977--1999) |
| `vio` | Taxa de **crimes violentos** por 100.000 habitantes |
| `mur` | Taxa de **homicídios** por 100.000 habitantes |
| `rob` | Taxa de **roubos** por 100.000 habitantes |
| `shall` | **1** se o estado tinha lei *shall-issue* em vigor no ano; 0 caso contrário |
| `incarc_rate` | Encarcerados por 100.000 habitantes no ano anterior |
| `density` | Habitantes por milha quadrada |
| `avginc` | Renda pessoal *per capita*, em milhares de dólares |
| `pop` | População, em milhões |
| `pb1064` | % da população negra entre 10 e 64 anos |
| `pw1064` | % da população branca entre 10 e 64 anos |
| `pm1029` | % da população masculina entre 10 e 29 anos |

: Dicionário do painel *Guns*. {#tbl-dicionario}

Vamos verificar a estrutura de painel — o número de unidades, o comprimento da série
temporal e o balanceamento:

```{r}
#| label: estrutura
n_estados <- length(unique(guns$stateid))
T_anos    <- length(unique(guns$year))

c(unidades = n_estados,
  periodos = T_anos,
  observacoes = nrow(guns),
  n_x_T = n_estados * T_anos,
  balanceado = all(table(guns$stateid) == T_anos))
```

São **51 unidades** (os 50 estados mais o Distrito de Columbia) observadas em **23 anos**
(1977--1999), num painel **balanceado** de $51 \times 23 = 1173$ observações. É exatamente a
estrutura que o Gretl reporta: *Incluídas 51 unidades de corte transversal, comprimento da
série temporal = 23*.

### Preparação das variáveis

Seguindo a prática da literatura, trabalhamos com o **logaritmo** das taxas de criminalidade.
Isso tem duas vantagens: as taxas são estritamente positivas e assimétricas à direita, e os
coeficientes passam a ser lidos como variações percentuais aproximadas (o modelo log-lin do capítulo de não-linearidades das notas).

```{r}
#| label: variaveis
guns <- guns |>
  mutate(
    l_vio = log(vio),
    l_mur = log(mur),
    l_rob = log(rob),
    ano   = year,
  )

# declara a estrutura de painel: indice de unidade e de tempo
pguns <- pdata.frame(guns, index = c("stateid", "year"))

pdim(pguns)
```

## Análise exploratória

Antes de qualquer regressão, vale olhar os dados.

### Quantos estados adotaram a lei, e quando?

```{r}
#| label: adocao
adocao <- guns |>
  group_by(ano) |>
  summarise(estados_com_lei = sum(shall), .groups = "drop")

ggplot(adocao, aes(ano, estados_com_lei)) +
  geom_line(color = az, linewidth = 0.9) +
  geom_point(color = az, size = 1.8) +
  labs(x = NULL, y = "Nº de estados com lei shall-issue em vigor")
```

O gráfico mostra o fato que torna o painel informativo: a adoção é **escalonada no tempo**.
Em 1977 pouquíssimos estados tinham a lei; ao fim dos anos 1990, cerca de metade a tinha. É
essa variação *dentro* de cada estado ao longo do tempo que o estimador de efeitos fixos
explora — e sem ela, como vimos na seção "O que não se pode estimar" das notas, não haveria nada a estimar.

### A trajetória da criminalidade

```{r}
#| label: trajetoria
media_ano <- guns |>
  group_by(ano) |>
  summarise(vio = mean(vio), mur = mean(mur), .groups = "drop")

ggplot(media_ano, aes(ano)) +
  geom_line(aes(y = vio / max(vio), color = "Crimes violentos"), linewidth = 0.9) +
  geom_line(aes(y = mur / max(mur), color = "Homicídios"), linewidth = 0.9) +
  scale_color_manual(values = c("Crimes violentos" = az, "Homicídios" = vm)) +
  labs(x = NULL, y = "Índice (máximo = 1)")
```

Aqui está a razão de ser dos **efeitos fixos de tempo**. A criminalidade nos EUA sobe até o
início dos anos 1990 e despenca em seguida — **em toda parte**, inclusive onde não se aprovou
lei alguma. Qualquer análise que ignore essa tendência comum vai atribuir à lei uma queda que
teria ocorrido de todo modo.

### A comparação ingênua

```{r}
#| label: ingenua
guns |>
  group_by(shall = factor(shall, labels = c("Sem lei", "Com lei"))) |>
  summarise(
    n = n(),
    vio_media = mean(vio),
    mur_media = mean(mur),
    densidade = mean(density),
    renda = mean(avginc),
    .groups = "drop"
  )
```

Estados-ano **com** lei têm, em média, menos crimes violentos que os sem lei. Mas note as
duas últimas colunas: eles também têm **densidade populacional muito menor** e renda
diferente. Estamos comparando estados rurais do Oeste com estados urbanos do Nordeste — e a
densidade é justamente o tipo de fator que a @tbl-dicionario mostra ser fixo no estado e
correlacionado tanto com o crime quanto com a propensão a aprovar a lei.

É o viés de variável omitida discutido no capítulo de regressão múltipla das notas, em sua forma mais clássica.

## Modelo 1 — MQO agrupado (*pooled*)

Começamos pela especificação que **ignora** a estrutura de painel, tratando as 1173
observações como se fossem um corte transversal.

```{r}
#| label: m1
m1 <- lm(l_vio ~ shall, data = guns)
m2 <- lm(l_vio ~ shall + incarc_rate + density + avginc + pop + pb1064 + pw1064 + pm1029,
         data = guns)
```

```{r}
#| label: tab-pooled
#| results: asis
stargazer(m1, m2,
  type = "html",
  title = "Modelo 1 — MQO agrupado (pooled OLS)",
  dep.var.labels = "log(taxa de crimes violentos)",
  covariate.labels = c("shall (lei em vigor)", "Taxa de encarceramento",
                       "Densidade", "Renda média", "População",
                       "% negros 10-64", "% brancos 10-64", "% homens 10-29"),
  omit.stat = c("f", "ser"),
  digits = 4,
  notes = "Erros-padrão convencionais. Sem controle pela estrutura de painel.",
  notes.align = "l"
)
```

Sem controles, o coeficiente de `shall` é de cerca de $-0{,}44$: estados-ano com lei teriam
crimes violentos **44% menores** (em log). Seria um efeito espetacular — e é exatamente o
número que alimentou a tese de Lott.

Com os controles observáveis, ele cai para perto de $-0{,}37$. Mas ambos são suspeitos pela
razão já identificada: a comparação é **entre estados diferentes**.

## Modelo 2 — Efeitos fixos de estado

Agora aplicamos a transformação *within* da seção de efeitos fixos das notas, que elimina tudo o que é
constante dentro de cada estado — observado ou não.

```{r}
#| label: m3
m3 <- plm(l_vio ~ shall, data = pguns, model = "within")
m4 <- plm(l_vio ~ shall + incarc_rate + density + avginc + pop + pb1064 + pw1064 + pm1029,
          data = pguns, model = "within")

c(sem_controles = coef(m3)[["shall"]],
  com_controles = coef(m4)[["shall"]])
```

::: {.callout-important}
O coeficiente **troca de sinal**: de $-0{,}44$ no MQO agrupado para $+0{,}11$ com efeitos
fixos de estado. Toda a associação negativa vinha da comparação entre estados — isto é, do
$Z_i$ não observado do modelo — e desaparece quando cada estado é comparado **consigo
mesmo** ao longo do tempo.
:::

### Verificando a equivalência com LSDV

As notas afirmam, na seção de efeitos fixos, que a transformação *within* e o método das $n-1$ binárias
produzem estimativas **idênticas**. Vale conferir:

```{r}
#| label: lsdv
lsdv <- lm(l_vio ~ shall + factor(stateid), data = guns)

c(within = coef(m3)[["shall"]],
  lsdv   = coef(lsdv)[["shall"]],
  diferenca = coef(m3)[["shall"]] - coef(lsdv)[["shall"]])
```

Coincidem até a precisão de máquina, como a álgebra previa — com a diferença de que o LSDV
estimou 50 coeficientes de binárias que ninguém vai olhar.

## Modelo 3 — Efeitos fixos de estado e de tempo

Acrescentamos agora os efeitos fixos de tempo, conforme a equação de efeitos fixos de duas vias, absorvendo a
tendência nacional que vimos no gráfico da trajetória.

```{r}
#| label: m5
m5 <- plm(l_vio ~ shall, data = pguns, model = "within", effect = "twoways")
m6 <- plm(l_vio ~ shall + incarc_rate + density + avginc + pop + pb1064 + pw1064 + pm1029,
          data = pguns, model = "within", effect = "twoways")

c(sem_controles = coef(m5)[["shall"]],
  com_controles = coef(m6)[["shall"]])
```

O coeficiente vai praticamente a **zero**. A trajetória completa, que é a lição do capítulo
em quatro números:

```{r}
#| label: trajetoria-coef
data.frame(
  especificacao = c("MQO agrupado", "EF estado", "EF estado + tempo",
                    "EF estado + tempo + controles"),
  shall = c(coef(m1)[["shall"]], coef(m3)[["shall"]],
            coef(m5)[["shall"]], coef(m6)[["shall"]])
) |>
  mutate(shall = round(shall, 4))
```

## Erros-padrão clusterizados

Como discutido na seção sobre hipóteses de MQO em painel das notas, a fórmula robusta usual é **inconsistente** em
painel: ela pressupõe independência entre todas as observações, mas as observações de um
mesmo estado não são independentes. O remédio é o erro-padrão **clusterizado** por unidade.

```{r}
#| label: cluster
ep_conv <- sqrt(diag(vcov(m6)))[["shall"]]
ep_clus <- sqrt(diag(vcovHC(m6, type = "HC1", cluster = "group")))[["shall"]]

c(convencional = ep_conv,
  clusterizado = ep_clus,
  razao = ep_clus / ep_conv)
```

O erro-padrão clusterizado é **substancialmente maior**. Quem reportasse o convencional
estaria trabalhando com uma estatística $t$ inflada pelo mesmo fator — e correria risco sério
de rejeitar hipóteses nulas verdadeiras.

## Tabela principal — a progressão completa

Reunimos as especificações numa única tabela, com erros-padrão clusterizados por estado em
todas as colunas. É assim que o resultado deve ser apresentado.

```{r}
#| label: ep-clusterizados
# extrai os erros-padrao clusterizados de cada modelo, na ordem dos coeficientes
ep_cluster <- function(modelo) {
  sqrt(diag(vcovHC(modelo, type = "HC1", cluster = "group")))
}

se_list <- list(
  sqrt(diag(vcovHC(m1, type = "HC1"))),   # pooled: robusto simples
  ep_cluster(m3), ep_cluster(m4),
  ep_cluster(m5), ep_cluster(m6)
)
```

```{r}
#| label: tab-principal
#| results: asis
stargazer(m1, m3, m4, m5, m6,
  type = "html",
  se = se_list,
  title = "Leis shall-issue e crimes violentos: a progressão das especificações",
  dep.var.labels = "log(taxa de crimes violentos)",
  column.labels = c("Pooled", "EF estado", "EF estado", "EF 2 vias", "EF 2 vias"),
  covariate.labels = c("shall (lei em vigor)", "Taxa de encarceramento",
                       "Densidade", "Renda média", "População",
                       "% negros 10-64", "% brancos 10-64", "% homens 10-29"),
  add.lines = list(
    c("Efeitos fixos de estado", "Não", "Sim", "Sim", "Sim", "Sim"),
    c("Efeitos fixos de tempo",  "Não", "Não", "Não", "Sim", "Sim"),
    c("Controles demográficos",  "Não", "Não", "Sim", "Não", "Sim")
  ),
  omit.stat = c("f", "ser", "adj.rsq"),
  digits = 4,
  notes = "Erros-padrão clusterizados por estado, exceto col. (1) — robustos.",
  notes.align = "l"
)
```

### Leitura da tabela

A coluna (1) é a evidência que a tese "mais armas, menos crime" invoca: um efeito grande e
altamente significante. As colunas (2) a (5) a desmontam progressivamente:

1. **Ao controlar pelo estado** (col. 2--3), o coeficiente troca de sinal. O que parecia efeito
   da lei era, na verdade, diferença permanente entre estados que adotam e estados que não
   adotam a lei.
2. **Ao controlar também pelo ano** (col. 4--5), o coeficiente colapsa para perto de zero e
   deixa de ser distinguível de zero. O que restava era a queda nacional da criminalidade nos
   anos 1990, comum a todos os estados.

A conclusão é a que a literatura acadêmica consolidou (Ayres e Donohue, 2003, contra Lott):
**o painel não sustenta a tese de que leis de porte reduzem a criminalidade**.

## Replicando a saída do Gretl

A especificação que aparece na tela do Gretl usa um subconjunto de controles — `density`,
`avginc`, `pm1029`, `incarc_rate` — com efeitos fixos de estado e dummies de tempo
(`dt_2` a `dt_23`), com erros-padrão agrupados por unidade.

```{r}
#| label: gretl
m_gretl <- plm(l_vio ~ shall + density + avginc + pm1029 + incarc_rate + factor(year),
               data = pguns, model = "within")

ct <- coeftest(m_gretl, vcov = vcovHC(m_gretl, type = "HC1", cluster = "group"))
round(ct[c("shall", "density", "avginc", "pm1029", "incarc_rate"), ], 7)
```

Os coeficientes reproduzem a saída do Gretl **dígito a dígito**: `shall` $= -0{,}0271992$,
`density` $= -0{,}0944334$, `avginc` $= -0{,}0003979$, `pm1029` $= 0{,}0859734$.

::: {.callout-note title="Por que o erro-padrão difere na terceira casa"}
O Gretl reporta erro-padrão $0{,}0420773$; obtemos aqui $0{,}0416623$. A diferença está no
**fator de correção de amostra finita** do estimador clusterizado: o Gretl usa
$\frac{n}{n-1}\cdot\frac{N-1}{N-k}$, enquanto `vcovHC(type = "HC1")` aplica um ajuste
ligeiramente distinto. A conclusão substantiva é idêntica — $t \approx -0{,}65$, valor-$p$
em torno de $0{,}52$, longe de qualquer nível convencional de significância.
:::

```{r}
#| label: gretl-ajuste
# replicando o ajuste de amostra finita do Gretl
G  <- length(unique(index(pguns)$stateid))
N  <- nobs(m_gretl)
K  <- length(coef(m_gretl))
V  <- vcovHC(m_gretl, type = "HC0", cluster = "group")
aj <- (G / (G - 1)) * ((N - 1) / (N - K))

c(gretl_reportado = 0.0420773,
  replicado = sqrt(diag(aj * V))[["shall"]])
```

## Robustez: outras medidas de criminalidade

A conclusão depende de olharmos crimes violentos? Repetimos a especificação de duas vias com
homicídios e roubos.

```{r}
#| label: robustez
m_vio <- plm(l_vio ~ shall + incarc_rate + density + avginc + pop + pb1064 + pw1064 + pm1029,
             data = pguns, model = "within", effect = "twoways")
m_mur <- plm(l_mur ~ shall + incarc_rate + density + avginc + pop + pb1064 + pw1064 + pm1029,
             data = pguns, model = "within", effect = "twoways")
m_rob <- plm(l_rob ~ shall + incarc_rate + density + avginc + pop + pb1064 + pw1064 + pm1029,
             data = pguns, model = "within", effect = "twoways")
```

```{r}
#| label: tab-robustez
#| results: asis
stargazer(m_vio, m_mur, m_rob,
  type = "html",
  se = list(ep_cluster(m_vio), ep_cluster(m_mur), ep_cluster(m_rob)),
  title = "Robustez — três medidas de criminalidade, efeitos fixos de duas vias",
  dep.var.labels = c("log(violentos)", "log(homicídios)", "log(roubos)"),
  covariate.labels = c("shall (lei em vigor)", "Taxa de encarceramento",
                       "Densidade", "Renda média", "População",
                       "% negros 10-64", "% brancos 10-64", "% homens 10-29"),
  add.lines = list(
    c("EF de estado e de tempo", "Sim", "Sim", "Sim")
  ),
  omit.stat = c("f", "ser", "adj.rsq"),
  digits = 4,
  notes = "Erros-padrão clusterizados por estado.",
  notes.align = "l"
)
```

Em nenhuma das três medidas o coeficiente de `shall` é significante e negativo com efeitos
fixos de duas vias. A conclusão é robusta à escolha da variável dependente.

## Testes de especificação

### Os efeitos fixos são conjuntamente significantes?

```{r}
#| label: teste-ef
# F de significancia conjunta dos efeitos individuais
pFtest(m4, plm(l_vio ~ shall + incarc_rate + density + avginc + pop +
                 pb1064 + pw1064 + pm1029, data = pguns, model = "pooling"))
```

Rejeita-se com folga a nula de que os efeitos de estado são todos iguais: o MQO agrupado é
inadequado, como a análise sugeria.

### Efeitos fixos ou efeitos aleatórios? O teste de Hausman

```{r}
#| label: hausman
m_re <- plm(l_vio ~ shall + incarc_rate + density + avginc + pop + pb1064 + pw1064 + pm1029,
            data = pguns, model = "random")

phtest(m4, m_re)
```

O teste de Hausman compara o estimador de efeitos fixos (consistente sempre) com o de efeitos
aleatórios (eficiente apenas se $\Cov(\alpha_i, X_{it}) = 0$). A rejeição indica que o efeito
individual **é correlacionado** com os regressores — exatamente o que esperávamos, já que a
propensão a aprovar a lei se relaciona com características permanentes do estado. **Efeitos
fixos é a especificação correta.**

## Conclusão

O exercício ilustra, com dados reais, a mensagem central do capítulo de dados em painel das notas:

1. A correlação bruta entre leis *shall-issue* e criminalidade é forte e negativa
   ($\approx -0{,}44$), mas é **espúria** — reflete diferenças permanentes entre estados.
2. Efeitos fixos de estado eliminam essas diferenças e **invertem o sinal** do coeficiente.
3. Efeitos fixos de tempo eliminam a tendência nacional e levam o coeficiente a
   **praticamente zero**.
4. Erros-padrão clusterizados por estado, obrigatórios aqui, são cerca de duas vezes e meia
   os convencionais.

O que **não** se pode concluir: que as leis não têm efeito algum. O painel elimina variáveis
omitidas **constantes no tempo**, mas nada faz contra as que variam dentro do estado — a
epidemia de *crack*, mudanças no policiamento, alterações simultâneas em outras leis. E a
hipótese de **exogeneidade estrita** é discutível: legisladores plausivelmente reagem à
criminalidade ao decidir aprovar a lei, o que é precisamente o *feedback* que a hipótese
proíbe.

O resultado honesto é o do capítulo de validade das notas: a evidência a favor da tese "mais armas, menos
crime" **não sobrevive** a controles elementares, e a identificação do efeito causal exigiria
uma estratégia que o painel, sozinho, não oferece.

## Referências

- Ayres, I. e Donohue, J. J. (2003). "Shooting Down the More Guns, Less Crime Hypothesis".
  *Stanford Law Review*, 55(4), 1193--1312.
- Lott, J. R. e Mustard, D. B. (1997). "Crime, Deterrence, and Right-to-Carry Concealed
  Handguns". *Journal of Legal Studies*, 26(1), 1--68.
- Stock, J. H. e Watson, M. W. (2020). *Introduction to Econometrics*. 4ª ed. Pearson.
  Capítulo 10.
